【裁判字號】    98,消債更,663
【裁判日期】    980924
【裁判案由】    聲請更生程序
【裁判全文】
臺灣高雄地方法院民事裁定          98年度消債更字第663號
聲  請  人  甲○○
上列當事人因消費者債務清理事件聲請更生，本院裁定如下：
    主  文
聲請駁回。
聲請費用由聲請人負擔。
    理  由
一、聲請意旨略以：聲請人有不能清償債務情事，於民國95年7
    月間已提出債權人清冊，以書面向全體無擔保債權銀行請求
    共同協商債務清償方案，約定聲請人應自95年8 月起，分96
    期，利率10％，於每月10日繳納新臺幣（下同）16,369元，
    以攤還欠款1,078,712 元。惟聲請人於協商成立時係任職於
    台灣典範半導體股份有限公司（下稱典範公司），每月薪資
    約33,311元，嗣於協商成立後之95年12月至96年11月間，每
    月薪資減為28,622元，尚須支付每月房租8,000 元，及扶養
    雙親，每月薪資扣除房租及每月協商款後，僅餘約4,000 元
    實難以維持基本生活，勉為繳納至96年8 月10日協商款，已
    無力負荷，故聲請人自96年9 月起再難履行協商內容，實有
    不可歸責於己，致履行協商顯有重大困難之情事存在，已無
    力償還高額債務，且聲請人無擔保或無優先權之債務總額未
    逾1,200 萬元，復未經法院裁定開始清算程序或宣告破產，
    符合更生之要件，而聲請人前曾向本院聲請更生（97年度消
    債抗字第455 號），詎原裁定法院誤將他人之房屋誤認為係
    聲請人之母所有，認聲請人可居住該房屋，支出租金無必要
    ，而駁回聲請人更生之聲請，因該事實認定錯誤已無救濟途
    徑，故重新聲請更生等語。
二、按「債務人與金融機構協商成立者，不得聲請更生或清算，
    但因不可歸責於己之事由，致履行顯有重大困難者，不在此
    限... 本條例施行前，債務人依金融主管機關協調成立之中
    華民國銀行公會會員辦理消費金融案件無擔保債務協商機制
    與金融機構成立之協商，準用前項之規定」，消費者債務清
    理條例第151 條第5 項、第6 項分別定有明文，而消費者債
    務清理條例之立法目的，依其立法理由乃認陷於經濟上困境
    之消費者若任其於惡性循環之債務窘境中自生自滅，其將衍
    生嚴重之社會問題，致難以維持安定之社會經濟秩序，故有
    予之分別情形依更生或清算之程序清理其債務之必要，藉以
    妥適調整其與各相關債權人等間之權利義務關係，以謀求消
    費者經濟生活之更生機會，從而健全社會經濟發展，惟私法
    上之債之關係，係以當事人間之信賴關係為基礎，為社會經
    濟組織之重要支柱，故當事人於以法律行為追求自己之利益
    之際，亦應顧及對方之利益，並考量債權債務在社會上之作
    用，本於誠實及信用之原則，行使其債權及履行其債務，故
    消費者如已與金融機構協商成立，或於本條例施行前已依金
    融主管機關協調成立之中華民國銀行公會會員辦理消費金融
    案件無擔保債務協商機制與金融機構成立協商，因此係經當
    事人行使程序選擇權所為之債務清理契約，債務人理應受該
    成立之協議所拘束，如無特殊情事，其原即應依此協商結果
    而為誠信履行，惟因慮及有些協商於成立之時，或僅考量債
    權數額之清償而未慮及債務人之經濟能力，或債務人於嗣後
    因經濟情況變更（如清償期間收入或收益不如預期）而致依
    約履行將使其陷於經濟上之困境甚或履行不能，故上開條例
    於此即另開「因不可歸責於己之事由，致履行顯有重大困難
    者」之履行例外以助債務人之更生，則已成立協商者不能或
    不願依約履行而依例外條款復聲請更生或清算者，自應就其
    例外情形嚴予審核，於該當後始准之為其所負義務關係之調
    整，以避免其任意毀諾、濫用債務清理程序而藉此善意之立
    法惡意圖謀減免債務，致使該程序陷於道德之危險，並因此
    使社會之信用緊縮而造成經濟之動盪。又按債務人不能清償
    債務或有不能清償之虞者，得依本條例所定更生程序，清理
    其債務；債務人對於金融機構因消費借貸、自用住宅借款、
    信用卡或現金卡契約而負債務，在聲請更生或清算前，應提
    出債權人清冊，以書面向最大債權金融機構請求協商債務清
    償方案並表明共同協商之意旨；債務人與金融機構協商成立
    者，不得聲請更生或清算，但因不可歸責於己之事由，致履
    行顯有重大困難者，不在此限；本條例施行前，債務人依金
    融主管機關協調成立之中華民國銀行公會會員辦理消費金融
    案件無擔保債務協商機制與金融機構成立之協商，準用前項
    之規定，消費者債務清理條例第3 條、第151 條第1 項、第
    5 項、第6 項分別定有明文，則聲請依該條例所定更生程序
    清理債務，自以不能清償債務或有不能清償之虞為前提，如
    無不能清償債務之情形，亦無不能清償之虞，即使前曾與債
    權金融機構請求協商債務清償方案，並協商成立，而後因故
    未能履行原協商條件，因其尚有清償債務之能力，仍不得聲
    請更生清理。
三、聲請人固以前揭情詞置辯，主張其自96年9 月起再難履行協
    商內容，實有不可歸責於己，致履行協商顯有困難之情事存
    在云云。惟查：
  (1)本件聲請人前向本院聲請更生，甫經本院以97年度消債更字
    第204 號於97年10月30日認聲請人並無不可歸責於己之事由
    致履行顯有重大困難之情形，而裁定駁回，聲請人對該裁定
    聲明不服提起抗告，亦經本院於97年12月31日以97年度消債
    抗字第455 號（下稱前案裁定）駁回聲請人之抗告在案，此
    有前案裁定書在卷可稽，並經本院調閱上開卷宗核閱屬實，
    是聲請人再次聲請更生，揆諸前揭法條說明，本院自應審酌
    聲請人履行協商方案，有無新生事實如足認於聲請人收入與
    前開協商時收入比較確有減少或其他情事變更致該方案履行
    困難甚或履行不能，聲請人已無能力完全清償債務，且已影
    響聲請人基本生活程度之事實，復不可歸責聲請人時，聲請
    人得再為聲請更生程序之情形。除前案裁定關於聲請人房租
    支出部分無必要之認定，聲請人主張屬事實認定錯誤而不服
    之部分外，依原裁定內容載明者：「(一)抗告人（即聲請人，
    下同）於95年7 月已提出債權人清冊，以書面向全體無擔保
    債權銀行請求共同協商債務清償方案，經協商成立，並約定
    聲請人應自95年8 月起，分96期，依年利率10％計息，每月
    繳納16,369元，以攤還欠款1,078,712 元，而於96年8 月10
    日之後即未繳納協商款等情，有協議書、無擔保債務還款計
    畫在卷為憑，應認真實。(二)本件抗告人陳稱其於協商成立時
    係任職於台灣典範半導體股份有限公司，其中95年3 月至5
    月之薪資分別為32,033元、35,123元、32,777元，95年12
    月至96年11月間之薪資為343,463 元（平均約為28,622元）
    ，97年1 月至3 月之薪資分別為33,432元、39,016元、38,3
    02元，此有勞工保險卡、薪資單、各類所得扣繳暨免扣繳憑
    單附卷可稽。」，聲請人對此部分並未提出爭執，則上開內
    容，應屬真實，而得為計算本件聲請人是否符合更生要件之
    依據。
  (2)關於聲請人其嗣後迄今收入，固據其另提出典範公司97年1
    月至98年2 月薪資單為憑（見本院卷第47至50頁），惟觀之
    卷附97年10月起之薪資單載有「法院執行扣押款」，屬法院
    以執行命令強制扣薪金額，然所扣之薪資亦係用以清償其所
    負擔債務，是於計算聲請人是否有清償能力時，自不得僅以
    其扣薪後實際受領之金額為斷，而應以其原應領薪資計算，
    始屬合理，依此，其總收入應為469,476 元（33432 ＋3901
    6 ＋38302 ＋35560 ＋37253 ＋33200 ＋35183 ＋34330 ＋
    35796 ＋3611 6＋29040 ＋26954 ＋27245 ＋28049 ＝4694
    76），平均每月收入約33,534元（即469,476 元÷14月＝33
    ,534 元） ，已較毀諾時（96年10月）之平均薪資28,622元
    有所調升，是聲請人自97年1 月份起迄今任職於典範公司之
    薪資收入應以該平均薪資33,534元為計算基準較符實情。
  (3)又聲請人雖主張其聲請前2 年每月生活必要支出為個人日常
    生活開銷每月8,000 元、房租每月8,000 元、扶養費每月4,
    000 元（父母各2,000 元，母於97年6 月間去世）等共20,0
    00元（97年7 月以後18,000元）；嗣於98年4 月2 日民事補
    正狀補正其每月家庭生活必要支出之項目其中房租8,000 元
    、個人膳食費5,000 元、水電費1,330 元、交通費500 元、
    電信費365 元、其他開銷1,000 元，以及父親扶養費2,000
    元等日常生活必要支出費用約共18,195元，並提出房屋租賃
    契約書、電費通知及收據、水費收據、油資統一發票、電信
    費用帳單暨繳費通知、保險契約內容通知書等件為證（本院
    卷第25、56、57、58、59、60頁），惟聲請人並未提出全部
    基本生活開銷憑證，尚難遽認其主張為真，何況消費者債務
    清理條例之立法目的，乃為期能迅速清理消費者之債務，保
    障其生存權，並兼顧債權人之利益，而達維持經濟秩序及安
    定社會之效，而非在使債務人恣意消費所造成之債務，轉嫁
    予債權人負擔。為避免債務人與債權人達成清償協議後，仍
    為鉅額消費或作奢侈性、浪費性之商品或服務消費，而濫用
    更生或清算程序以規避其應負擔之償還責任，法院於審查聲
    請人每月必要生活支出時，自應以能維持個人人格生存之必
    要費用為限。本院考量生活費用支出單據之收集本屬不易，
    且參酌聲請人居住於高雄市，依內政部公告之96年度高雄市
    低收入戶最低生活費，每人每月10,708元（97年度10,991元
    、98年度11,309元），係按照政府公布最近1 年平均每人消
    費支出（包含食品費、衣著鞋襪費、房租水電費、家居管理
    費、醫療保健費、交通通訊費、娛樂教育費及雜項支出）60
    ％訂定，已足以維持個人人格生存，認聲請人個人之每月必
    要生活費用（包含食、衣、住、行、強制性保險等）應以上
    開數額計算，始符公允；從而，計算聲請人個人每月支出之
    基本生活費用即應以上開之10,708元為宜。而聲請人主張扶
    養其父母每月支付4,000 元（97年7 月以後每月僅負擔父扶
    養費2,000 元）尚屬合理，惟聲請人主張其現租住與其戶籍
    住址不同之門牌號碼高雄市○○區○○街61號3 樓房屋，每
    月需支出房租8,000 元，雖提出租期89年3 月25日至90年3
    月25日，承租人為聲請人之父陳銘仁之系爭房屋租賃契約書
    影本（本院卷第25頁），並稱房東未訂新租約，一直使用該
    舊租約，惟未能提出實際提款或匯款支付租金等其他房租支
    出證明之資料供參，雖嗣經聲請人釋明「因聲請人現租屋處
    房東不願房客遷入戶籍，故借用叔父之住處設籍；系爭租住
    處之租金係以現金繳納，交付予同棟安樂路57號4 樓之黃先
    生收取。出租人黃上乘地址電話，聲請人不清楚」云云，惟
    觀之聲請人之戶籍謄本相關記載，聲請人原住福西街32號其
    父陳銘仁戶內，並與其母暨其胞兄陳建全、胞姊陳秋玉、陳
    秋菊一家人同設籍於該址（參本院卷第8 至12頁戶籍謄本）
    ，94年5 月30日住址始變更為現其叔父住處，與上開租約於
    89年3 月起承租始點不符且差距達5 年以上，在其父迄今未
    變動其住處而均設籍於戶謄住址之情況下，上開租約係以其
    父為承租人，而實際由聲請人個人自89年3 月25日起迄今長
    達9 年有餘之時間租住，未經換約及變動租金，且無法主動
    直接聯絡出租人等情，顯不合情理，是系爭房屋是否確由聲
    請人於89年3 月起承租供其個人居住使用，而由聲請人以現
    金給付方式為每月8,000 元房租之支出，聲請人均尚未能舉
    證證明，且系爭租賃房屋若非僅供聲請人個人居住使用，尚
    包括聲請人之父陳銘仁，其個人因此住的部分之支出應屬其
    扶養費用之一部而應由4 名子女共同負擔，不應由聲請人獨
    自負擔包括聲請人之父所需上開房租、水電、瓦斯等全部之
    家庭生活費用，故於此自難認聲請人主張其每月需支出之房
    租、水電、瓦斯等全部家庭費用均為其個人每月生活必要支
    出之一部分。而前開每人每月最低生活費10,708元，已涵括
    所有必要生活之支出，並含房租支出，且聲請人已負鉅額債
    務而謂不能清償，其自須以較低之標準生活而節忖開銷用以
    償債始符誠信，自不得以無負債人員之一般生活標準以上而
    同為要求計算生活費，是以聲請人所陳上開必要生活費用及
    房租費用尚屬過高，無足採憑；至聲請人另提出其為要保人
    ，其個人為被保險人之三商美邦人壽保險股份有限公司之商
    業保險契約內容通知書為證（見本院卷第60頁），主張每年
    （自95年12月22日起）需支出商業保險保費約22,608元（11
    ,304 ×2＝22,608元），平均每月1,884 元，惟聲請人之財
    產及薪資既為所有債權人之總擔保，應確保各債權人公平受
    償，而上開保險契約係勞、健保以外之非強制性保險，且以
    要保人繳納保險費，並以保險事故發生後能獲得保險金額為
    目的之生活保障方式，尚非生活上之必要性支出，聲請人於
    經濟能力尚有餘裕時，或可做為投資理財之手段之一，但於
    經濟困頓之際，倘若仍為求日後保障而優先選擇繳納保險費
    ，反就其他債務主張無能力繳付，此相對於其他各債權人而
    言自有不公平之處，故聲請人一邊優先繳付每月高達1,884
    元之保險費而一邊拒絕清償已負債務以為更生，顯與更生之
    誠信本旨有所違背，此部分之費用自難認為必要性生活支出
    。
  (4)職是，聲請人在毀諾時（96年10月）每月應支出之必要費用
    應為其個人生活必要費用及父母扶養費為14,708元（10708
    ＋4000＝14708） ，97年7 月以後則為12,991元（10991 ＋
    2000＝12991） ，98年起為13,309元（11309 ＋2000＝1330
    9） 。則依聲請人95年12月至96年11月間之平均月薪28,622
    元，扣除協商款16,369元後，確實不足支付聲請人每月之必
    要支出，故聲請人主張其有毀諾不可歸責之原因，尚堪採信
    。惟嗣後聲請人之薪資已有調升，以聲請人提出之現有可查
    資料而得期待之上開現平均月收入33,534元，扣除每月必要
    支出13,309元，其每月至少即應尚餘有20,225元可供清償，
    以此對照聲請人所提出債權人清冊記載債務總額1,106,871
    元（依聲請人所提出98/1/21 查詢之財團法人金融聯合徵信
    中心當事人綜合信用報告所載債務總額為1,055,994 元），
    在目前一般銀行得予債務人零利率之優惠清償方案之情況下
    ，聲請人約需55月（縱考量上開98年1 、2 月薪資單所載因
    修無薪資事假致平均月薪減少為27,674元【（27245 ＋2804
    9）/2 ＝27674 】，亦僅需78月，約6 年餘）即可清償完畢
    ，是聲請人客觀上並無不能清償債務之情形存在，應可認定
    。又聲請人雖於本件聲請時（98年2 月27日）即具狀陳明：
    其有不能清償債務之情事云云，然觀諸上開聲請人所提商業
    保險契約內容通知書其所支出商業保險年繳保費達22,068元
    ，則果聲請人係全無資力之人，何以在聲請人目前負債累累
    之情形下，仍願每年花費22,068元投保商業保險？足見聲請
    人在客觀上是否全無資力，更非無研求之餘地。
四、綜上，聲請人當初縱確因需支付其個人生活費、親屬扶養費
    致收入不足支付協商金額而毀諾不可歸責，然依本件聲請人
    再次聲請債務更生程序時所提出上開相關新事證，審酌聲請
    人目前全部收支及財產狀況，評估其在能維持符合人性尊嚴
    之最基本生活條件之前提下之每月得還款額數，顯亦無不能
    清償債務或有不能清償之虞，其再次聲請更生之條件自有不
    備，而應予裁定駁回。
五、依消費者債務清理條例第3 條、第8 條、第46條、第15條，
    民事訴訟法第78條，裁定如主文。
中    華    民    國    98    年    9     月    24    日
              民事庭    法  官    郭宜芳
上為正本係照原本做成。
如不服本裁定，應於裁定送達後10日內，以書狀向本院提出抗告
，並繳納抗告費新臺幣1,000 元。
中    華    民    國    98    年    9     月    24    日
                        書記官    王聖源


司法院資訊處製作；財團法人民間司法改革基金會備份。
